臺灣彰化地方法院民事判決　94年度再易字第9號
再審原告　　甲○○
再審被告　　乙○○
上列當事人間請求給付代理人費用事件，再審原告對於本院94年
度簡上字第63號確定判決提起再審之訴，本院不經言詞辯論，判
決如下：
    主  文
再審之訴駁回。
再審訴訟費用由再審原告負擔。
    事實及理由
壹、按再審之訴顯無再審理由者，得不經言詞辯論，以判決駁回
    之，此民事訴訟法第502條第2項定有明文。
貳、再審原告主張：
  一、再審被告以侵權行為侵害再審原告，致其就坐落彰化縣二
      林鎮○○○段 148 之 1 地號、面積 27635 平方公尺、
      應有部分 0000000/00000000 土地（下稱系爭土地）之財
      產權受有損害，已為法院判決確定之事實，故審究相當因
      果關係存否之對象，應係「損害之發生即再審原告財產權
      被侵害之損害」與「責任原因之事實即再審被告侵權行為
      」，兩者間有否相當因果關係，其理甚明。而再審原告委
      任律師之費用，其性質實為回復損害、排除侵害之費用，
      而非損害之客體，故而再審被告以侵權行為侵害再審原告
      就系爭土地之財產權，是為再審原告之損害，其經由訴訟
      程序作為救濟，為就損害狀態回復原狀、排除侵害之方法
      ，而委任律師代為訴訟行為亦為此方法之乙節，則作為救
      濟之訴訟程序費用即為回復原狀所必要之費用，非謂再審
      被告之侵權行為造成再審原告有委任律師費用之損失。原
      判決法院將「侵權行為之損害」與「回復原狀之方法」錯
      置、混為一談，致得出侵權行為與委任律師費用之損害無
      相當因果關係之判斷，而認為損害賠償之債並不存在，此
      與原判決法院所舉各判例、判決之旨趣尚屬有間，自屬於
      法律之適用顯有重大錯誤。
  二、又委任律師之費用得否視為訴訟費用之一，參諸最高法院
      49年度台上字第144號判例、84年度台上字第2439判決意
      旨觀之，均持肯定之見解；再者，國內學者於論述損害賠
      償關係時，亦舉日本判例見解，認「…律師費用與支付醫
      師之治療費相同，有相當因果關係」、「…律師費用，應
      斟酌事件之難易，請求額、准許額及其他各種情形，在相
      當金額範圍內，認為與侵權行為所生損害，有相當因果關
      係」（曾隆興著，詳解損害賠償法，第750、751頁）。故
      原確定判決認為再審原告支出律師費用與再審被告之侵權
      行為無因果關係，其對於法律之適用顯有錯誤。
  三、按當事人確有不能自為訴訟行為，必須委任人代理之情形
      所支出之代理人費用，如可認為伸張權利或防禦上所必要
      者，應屬訴訟費用之一種，於必要限度內，得令敗訴人賠
      償，司法院院字第 205 號解釋可資參照。所謂是否不能
      自為訴訟行為之構成要件，應依當事人狀況作整體評估，
      視其主觀上是否有欠缺進行訴訟行為之能力，客觀上是否
      有阻礙訴訟進行之情況，且其主觀上欠缺之能力或客觀上
      阻礙之情況是可足為影響訟爭案件勝負之關鍵，如是，則
      得謂符合上開解釋所指不能自為訴訟行為之情形。原判決
      法院稱關於當事人之訴訟行為可別為三，即聲明或聲請、
      主張或陳述及訴訟法律行為，其又指再審原告於陳述能力
      未有欠缺，即論斷其無不能自為訴訟行為之情。然查，法
      院訴訟程序涉及高度訴訟專門知識，稍有差池即能影響訟
      爭案件之成敗，以再審原告而言，其未受教育、不識字、
      務農維生，加之年歲已高，依一般經驗法則判斷，顯無自
      為聲明或聲請、訴訟法律行為等之能力。且再審原告於原
      判決法院之陳述，係就先前案件之始末作一梗概陳述，就
      其中關鍵細節、法律關係等足影響訟爭案件勝負之事實，
      尚無法自為陳述、主張或行使權利，其得就案情作簡略、
      概括性之陳述，係因委任律師先已就相關事實始末、案情
      、利害關係等為相當之整理後詳予說明令其了解所致，原
      判決法院僅以再審原告於準備程序得作概括性之陳述，即
      認有完整之陳述能力，尚嫌速斷。
  四、查法院不因是否委請律師而有調查證據或自由心證之歧異
      ，為受訴法院之職權，且受民事訴訟法第 222 條之拘束
      ，與當事人伸張權利或防禦尚屬二事，原判決法院以此作
      為判斷委任律師是否為伸張權利或防禦上所必要，實有欠
      妥，且與上開院字第二○五號解釋意旨不符等語。並聲明
      ：（一）本院 94 年度簡上字第 63 號確定判決應予廢棄
      。（二）再審被告應給付再審原告新台幣（下同）183,33
      3元，及自民國93年7月27日起至清償日止按年息5%計算之
      利息。
貳、再審被告方面：本件未經言詞辯論，再審被告亦未提出書狀
    作何聲明或陳述。
參、得心證之理由：
  一、按民事訴訟法第496條第1項第1款所謂適用法規顯有錯誤，
      係指確定判決所適用之法規，顯然不合於法律規定，或與
      司法院現尚有效及大法官會議之解釋，或本院現尚有效之
      判例顯有違反，或消極的不適用法規，顯然影響裁判者而
      言，不包括認定事實錯誤、取捨證據失當、判決不備理由
      等情形在內（最高法院90年度台再字第27號、92年度台上
      字第320號判決意旨參照）。
  二、經查：再審原告提起本件再審之訴，無非係以原審判決以
      其有陳述能力而認定其具自為訴訟行為之能力，無須另行
      委任律師代理其訴訟，且委任律師之費用與其主張之侵權
      行為事實間，並無相當因果關係，於適用法規上均有違誤
      ，為其主要之理由。然查：
    （一）再審原告有無委任律師代理其為訴訟之必要？
          查我國民事訴訟法並未採行律師強制代理制，故人民
          得自行向法院提起訴訟，並自行為訴訟行為，無須委
          任律師為之，當事人若有委任律師進行訴訟致有律師
          費用之支出，實務一般認為，若非當事人能舉證證明
          其確有委任律師進行訴訟之必要，否則並不能向敗訴
          之人請求律師費用，此有原審判決所舉之司法院院字
          第205號解釋、最高法院77年度台上字第936號判決之
          意旨可供參照（再審原告所列舉最高法院32年上字第
          3145號、49年台上字第144號判例及84年台上字第243
          9號判決之意旨均與當事人得否請求律師費用無關，
          再審原告之引述顯有誤解）。而當事人是否有委任律
          師始能參與訴訟程序之必要及自行為訴訟行為之能力
          ，法規並未具體規定其審查之要件，故僅能依當事人
          參與訴訟之實際情況以研判當事人是否有自行為訴訟
          行為之能力，而是否受過教育及年齡之長幼雖亦係判
          斷的參考因素之一，但尚非絕對的判斷依據。故原審
          以再審原告於原審訴訟程序中，就其與再審被告間相
          關之法律糾葛，均能清楚表達且陳述明確，而認其具
          相當之陳述能力，並無委任律師代理其訴訟之必要，
          其認定係有憑據，尚難認有何違法或違反經驗法則。
          故再審原告以其年老、目不識字、又不知法律之規定
          而指摘原審判決之認定，實無可採。
    （二）律師費用之支出與再審原告於原審所主張之侵權行為
          事實間有無相當因果關係？
          查再審原告於原審係主張其土地信託登記在再審被告
          名下，然再審被告否認有信託關係，並將土地移轉登
          記給案外人楊界榮，又設定高額之抵押權給案外人陳
          釧涼，致再審原告受有損害，須一再委任律師對再審
          被告及案外人提起訴訟，是依上開事實而言，再審原
          告所受之損害，應係再審被告與案外人楊界榮、陳釧
          涼上開虛偽土地移轉所有權及設定高額之抵押權所造
          成，再審原告對其等提起訴訟，乃係其事後行使權利
          之方法，尚難認與其遭再審被告等人之上開侵權行為
          有何相當之因果關係，亦無從將律師費用視為再審原
          告所受損害之一部分。故再審原告將其所支出之律師
          費用比擬為其受再審被告上開侵權行為所生之損害，
          顯無依據，亦不可採。
    綜上所述，再審原告提起本件再審之訴，顯無理由，爰不經
    言詞辯論，逕以判決駁回其訴。
肆、訴訟費用負擔之依據：民事訴訟法第78條。
中　　華　　民　　國　　94　　年　　11　月　　30      日
                  民事第二庭    審判長　何志通
                                法  官　吳俊螢
                            　　法  官　葛永輝
以上正本係照原本作成。
不得上訴。
中　　華　　民　　國　　94　　年　　11　月　　30      日
                      　　　    書記官　田慧賢
